【裁判字號】    96,勞訴,16
【裁判日期】    970109
【裁判案由】    確認僱傭關係存在
【裁判全文】
臺灣臺南地方法院民事判決              96年度勞訴字第16號
原      告  乙○○
訴訟代理人  郭家祺律師
被      告  信立化學工業股份有限公司
法定代理人  甲○○
訴訟代理人  丙○○
上列當事人間請求確認僱傭關係存在事件，經本院於民國96年12
月26日言詞辯論終結，判決如下：
    主      文
原告之訴駁回。
訴訟費用新台幣貳萬壹仟佰玖拾肆元由原告負擔。
    事實及理由
壹、原告方面
一、訴之聲明：
(一)、確認兩造間僱傭關係存在。
(二)、訴訟費用由被告負擔。
二、事實理由：
(一)、緣原告乙○○（以下簡稱原告）自民國80年11月25日起受僱
    於被告信立化學工業股份有限公司（以下簡稱被告）擔任技
    術員，曾於92年間發生職業災害，造成右手掌傷害符合第七
    級殘障，因而調動擔任成品包裝員工作，詎被告在無預警情
    況下，且未先徵求原告同意，即在95年11月22日上班時間通
    知原告因公司營業額衰退，業務緊縮，故將原告即刻資遣 (
    同時被資遣者共有8 人)， 並將資遣名單通知公司產業工會
    。惟查，被告根本無營業衰退或業務緊縮之情事，且原告所
    擔任之成品包裝員工作，在性質上只要被告持續生產，即須
    有人擔任此項工作，退一步言，縱使被告有營業額衰退或業
    務緊縮之情形，亦不能栽撒成品包裝之工作，否則根本無法
    出貨；倘被告將原告資遣，勢必再招募他人擔任成品包裝員
    工作以為替補，因此，被告以「營業額衰退，業務緊縮故需
    精簡人員」為由資遣原告，顯有違反勞動基準法第11條雇主
    資遣勞工須具備法定原因之規定。
(二)、再者，雇主資遣員工，應於員工離職10日前，將被資遣員工
    之姓名、性別、年齡、住址、電話、擔任工作、資遣事由及
    需否就業輔導等事項，列冊通報當地主管機關及公立就業服
    務機構，就業服務法第33條定有明文。又雇主資遣勞工應有
    預告期間，依原告之受僱年資，相對人應於30日前預告，勞
    動基準法第16條第1 項定有明文。然查，被告將原告資遣，
    未在10日前通報當地主管機關及就業服務機關，且未給予預
    告期間，顯亦與法律規定有違。
(三)、被告資遣原告顯不合法，不生資遣之效力，且原告亦未受領
    資遣費，兩造之僱傭關係仍然存在，惟被告至今仍拒絕原告
    回去上班工作，故原告有即受確認判之法律上利益，爰起訴
    求為判決確認兩造間之僱傭關係存在，並提出信立化學工業
    股份有限公司95年11月25日函、薪資條、台灣台南地方法院
    94年度勞訴字第6 號民事判決、台灣高等法院台南分院94
    年度勞上字第2 號民事判決及存證信函各1 件為證。
三、對被告抗辯之陳述：
(一)、被告是否有業務緊縮之事，應以經會計師簽證之財務報表為
    參考依據，而非以所謂奇摩股市網站之資料為認定基準。
(二)、被告仍有不斷招募新員工之舉動，而被告招募新員工之方式
    通常是1.將部分受僱於被告之退休或資遣人員回聘，2.用人
    力派遣公司所派遣之勞工或其他臨時工。
(三)、被告係於95年11月22日以（95）信化管字第006 號函公告資
    遣名單，而該資遣公告之內容，並未表明將於30日後即95年
    12月22日生效，反而當天公告即告知原告不必再上班。故被
    告「資遣」原告時，並未依法於30日前預告。
(四)、被告並未於員工離職之日（即95年11月22日）前10日，將被
    資遣員工之姓名、性別、年齡、住址、電話、擔任工作、資
    遣事由及需否就業輔導等事項，列冊通報當地主管機關及公
    立就業服務機構，違反就業服務法第33條規定。此由被告自
    承係在95年12月6 日才通報台南縣政府，即可明瞭。
(五)、被告辯稱：「原告資遣前所在職之成檢單位，自95年11月22
    日起至今，因有營業衰退業務緊縮之情事而予裁撒，故無在
    公司擔任成品包裝員工之名冊及負責管理之人員名單可提供
    」云云，顯不實在。因原告擔任成品包裝員工作，在性質上
    只要被告持續生產，即須有人負責成品包裝，否則根本無法
    出貨，除非全部停止生產，否則絕無裁撒成品包裝員工作之
    必要，除非被告證明生產部門已關閉，否則絕無可能沒有成
    品包裝員工作。
(六)、被告公司目前所屬員工尚有3 、4 百名，被告於95年11月22
    日公告資遣名單（共8 人）時，究係依何種標準決定誰應列
    入資遣名單、誰不列入資遣名單? 或者只是依照公司高層的
    主觀好惡而作決定? 被告實有必要進一步說明，否則難謂無
    濫用法律賦予雇主緊縮業務終止勞動契約權利之情形，依法
    應不生合法終止之效力。
(七)、原告在被告任職期間，約於91年12月6 日曾因公受職業災害
    而造成殘廢（經鑑定為殘廢等級第七級），故由法院判決被
    告賠償原告新台幣（下同）1,914,866 元，若被告將原告資
    遣後，以原告殘廢之情形，根本不可能有其他廠商願意僱用
    ，而微薄之資遣費（依被告計算之原告資遣費為363,262 元
    ），顯不足以提供原告離職後生計之保障，然而被告卻執意
    要資遣原告，顯不合理。原告至今並無受領被告所發給資遣
    費之意思，雖被告以原告未主動於資遣費給付期限96年1 月
    22 日 前親自前往公司領取資遣費，因而於96年1 月19日直
    接以轉帳方式匯入原告於台灣中小企業銀行學甲分行之帳戶
    內，但原告於得知被告直接匯款之情形後，立即於96年1 月
    24 日 以存證信函通知被告不接受資遣，並要求公司派員來
    處理退回資遣費之事，有存證信函為憑。
(八)、被告資遣原告，係以「公司營業額衰退、業務緊縮，故須精
    簡人員」為由（見95年11月23日資遣公告）；惟按「依勞動
    基準法第11條第2 款規定，雇主得因業務緊縮，預告勞工終
    止勞動契約者，必以雇主確有業務緊縮之事實，而無從繼續
    僱用勞工之情形，始足當之，是以雇主倘僅一部歇業; 而同
    性質之他部門依然正常運作，甚或業務增加，仍需用勞工時
    ，本諸勞動基準法保障勞工權益，加強勞雇關係之立法意旨
    （勞動基準法第1 條參照），尚難認為已有業務緊縮，得預
    告終止勞動契約之情形」，有最高法院75年度台上字第2456
    號判決可參。足見勞動基準法第11條第2 款所謂「業務緊縮
    」，除客觀上確有業務緊縮之事實外，尚須達到「無從繼續
    僱用勞工」之情形，始足當之。且上開判決意旨亦舉例「雇
    主尚僅一部歇業，而同性質之他部門，依然正常運作，甚或
    業務增加，仍需用勞工時」，亦不認為已構成業務緊縮而得
    預告終止勞動契約之情形。反觀本件被告不但未有一部歇業
    ，且被告亦自承「原告資遣前所在職之成檢單位，自95 年
    11月22日起至今即因營業衰退業務緊縮之情事而予以裁撤；
    如有生產需要成檢人員則由該廠其他單位調派人員支援或將
    成品載到一廠成檢」云云，有96年11月9 日被告答辯狀可參
    ，可見「同性質之他部門」，依然正常運作，依上開判決要
    旨之精神，被告仍不得以業務緊縮為由預告終止勞動契約。
貳、被告方面
一、答辯聲明：
(一)、原告之訴駁回。
(二)、訴訟費用由原告負擔。
二、答辯理由：
(一)、被告公司營業衰退業務緊縮之情事，可由會計師簽證之財務
    報表（損益表）得知，該損益表最左方代碼4000，項目『營
    業收入』自92年至95年度分別為1,604,489,000 元、1,421,
    582, 000元、1,168,819,000 元、969,216,000 元，明顯看
    出被告公司『營業收入』逐年衰退，另損益表最左方代碼96
    00，項目『本期凈損』自92年至95年度分別為79,622,000元
    、79,961,000元、250,737,000 元、75,952,000元，明顯看
    出被告確實有逐年虧損之情事。被告為使公司能繼續經營，
    不得已逐年資遣員工，從94年底員工265 名、95年底員工23
    0 名，至96年11月份員工僅196 名，原告所稱目前員工尚有
    3 、4 百名，並非屬實。
(二)、原告受資遣前所在職之成檢單位，因營業衰退業務緊縮，自
    95 年11 月22日起即裁撤，如有生產需要成檢人員則由該廠
    其他單位調派人員支援或將成品載到一廠成檢，原告資遣前
    所在職之廠區已無專職成檢人員。另因訂單之萎縮，造成工
    作量降低，故公司資遣員工後並未再招募任何員工遞補原告
    之工作；僅因訂單之交貨期限緊迫及作業上之方便，才會電
    召已退休或資遣之離職員工（因已有相關工作經驗）回廠工
    作，待該訂單生產完畢即離開公司。
(三)、被告依法於95年11月22日通知資遣原告，並於同年12月22日
    生效，確有依法於30天前通知，此點原告於向本院民事執行
    處聲請假處分時，即曾提出，原告實難自圓其說。且被告依
    法於95年12月6 日即通報台南縣政府，並無原告所述未於10
    日前通報當地主管機關及就服機構而有違反就業服務法第33
    條之規定。又公司資遣原告，係衡量該單位實際狀況，而將
    原告所在職之成檢單位所有人員資遣，並非針對原告個人，
    亦無執意要違法資遣原告之情事。
(四)、被告於95年11月22日通知資遣原告，同年12月22日生效，並
    分別於95年11月22日及12月05日支付原告11月份薪資7,000
    元及16,295元，96年1 月05日並支付原告12月份薪資15,742
    元，全部準時轉入原告帳戶，有被告在台灣中小企銀薪資存
    檔明細可稽。原告自95年11月22起至同年12月22日雖被通知
    無須到廠上班，但被告還是給予全部工資。又原告於80年11
    月25日到職、95年12月22日資遣，服務15年又27天，應以15
    .08 計算其年資，原告資遣前6 個月平均薪資為24,089元，
    乘上年資15.08 ，算得資遣費為363,262 元，均確實依勞動
    基準法相關規定計算，並無違法情事，原告本件請求為無理
    由等語，並提出公司損益表、營收變化網路列印資料、資遣
    公告、95年12月5 日（95）信化管字第5 號報備資遣人員函
    、資遣員工通報名冊、郵政函件執據、台灣中小企業銀行薪
    資存檔明細、原告薪資表及資遣費計算表等為證。
、本院之判斷
一、按確認法律關係之訴，非原告有即受確認判決之法律上利益
    者，不得提起之；確認證書真偽或為法律關係基礎事實存否
    之訴，亦同，民事訴訟法第247 條第1 項定有明文。又民事
    訴訟法第247 條所謂即受確認判決之法律上利益，係指因法
    律關係之存否不明確，致原告在私法上之地位有受侵害之危
    險，而此項危險得以對於被告之確認判決除去之者而言，故
    確認法律關係成立或不成立之訴，苟具備前開要件，即得謂
    有即受確認判決之法律上利益，縱其所求確認者為他人間之
    法律關係，亦非不得提起（最高法院42年台上字第1031號判
    例）。本件被告公司片面終止勞動契約，資遣原告，是否合
    法? 原告是否仍為被告公司之員工? 法律關係存否不明確，
    致原告在私法上之地位有受侵害之危險，而此項危險得以對
    於被告之確認判決除去，應認原告有即受確認判決之法律上
    利益，先予敘明。
二、原告起訴主張被告終止勞動契約、資遣原告，與勞動基準法
    之規定不合，為被告所否認。本院綜合上開兩造之主張及抗
    辯，認本件應予審究者為：被告片面終止勞動契約、資遣原
    告，是否符合勞動基準法第11條、第16條、第17條及就業服
    務法第33條之規定，茲分述如下：
(一)、按雇主有虧損或業務緊縮之情形時，得預告勞工終止勞動契
    約；又勞工繼續工作3 年以上者，應於30日前預告之，雇主
    未依規定期間預告而終止契約者，應給付預告期間之工資，
    勞動基準法第11條第2 款、第16條第1 項第3 款、第3 項分
    別定有明文。
(二)、查被告公司之營業收入，自92年至95年度，分別為1,604,48
    9,000 元、1,421,582,000 元、1,168,819,000 元及969,21
    6,000 元，明顯有逐年衰退之情形，且92年至95年度逐年虧
    損，分別為79,622,000元、79,961,000元、250,737,000 元
    及75,952,000元，有經會計師簽證之財務報表（損益表）在
    卷可考，其真正並為原告所不爭執，自堪認為真實。被告公
    司虧損及業務緊縮之情況既已持續數年，則其以營業衰退、
    業務緊縮為由，資遣原告，依前開勞動基準法第11條第2 款
    之規定，應屬有據；原告主張被告公司內目前尚有員工3 、
    4 百名，並不斷招募新員工云云，並未舉證以實其說，尚難
    採信。
(三)、被告雖於95年11月22日通知資遣原告，然同年11月23日之資
    遣公告明白記載生效日期為95年12月22日，被告並分別於95
    年11月22日及12月05日支付原告11月份薪資7,000 元及16,2
    95元、96年1 月05日並支付原告12月份薪資15,742元，有資
    遣公告及台灣中小企業銀行薪資存檔明細可稽，並為原告所
    不爭執；即認被告通知原告自95年11月22起至同年12月22日
    無須到廠上班，惟被告既已給付全部預告期間之工資，揆之
    上開勞動基準法第16條第1 項第3 款及第3 項，亦無違反預
    告期間規定之可言。
(四)、被告於95年12月6 日即將資遣原告之事，通報主管機關台南
    縣政府及行政院勞工委員會職業訓練局雲嘉南區就業服務中
    心，有被告公司95年12月5 日（95）信化管字第5 號報備資
    遣人員函、資遣員工通報名冊、郵政函件執據在卷可佐，比
    照95年12月22日之資遣生效日期，並無違反就業服務法第33
    條之規定；縱認原告自同年11月22日起即未再上班工作，可
    認被告之通報有逾期，亦屬被告公司應否依就業服務法第68
    條規定受處罰之問題，原告據此主張資遣不生效力云云，非
    有理由。另依上開資遣員工通報名冊之記載，該批受資遣之
    員工共11人，與原告同為成檢單位而受資遣之員工，含原告
    共有3 人，顯見被告並非針對原告個人予以資遣，原告主張
    被告公司高層憑主觀好惡而作決定云云，並未提出任何證據
    證明，片面臆測之詞，自非可採。
(五)、原告於80年11月25日到職、95年12月22日受資遣，繼續工作
    15年又27天，依勞動基準法第17條第2 款規定應以15年1 月
    計算年資，原告受資遣前6 個月平均薪資為24,089元，乘上
    年資15.08 （15+1/12,小數點第3 位以下四捨五入），算得
    資遣費確為363,262 元，被告並已將該筆款項匯入原告之帳
    戶，為原告所不爭執，足認定被告給付原告之資遣費符合勞
    動基準法第17條之規定，原告主張不接受資遣，拒絕受領資
    遣費，亦屬無據。
三、綜上所述，本件被告公司資遣原告，並無違反勞動基準法之
    情事，原告請求確認兩造間之僱傭關係存在，為無理由，應
    予駁回。又本件訴訟費用即裁判費確定為21,394元，應由敗
    訴之原告負擔。
四、本件判決結果已臻明確，兩造其餘攻擊防禦方法，認與判決
    結果不生影響，爰不一一論述，併予敘明。
五、據上論結，原告之訴為無理由，依民事訴訟法第78條、第87
    條第1 項判決如主文。
中    華    民    國    97    年    1     月    9     日
                  民事第二庭  法  官  楊清安
以上正本係照原本作成。
如對本判決上訴，須於判決送達後20日內向本院提出上訴狀。
中    華    民    國    97    年    1     月    9     日
                              書記官  陳南山


司法院資訊處製作；財團法人民間司法改革基金會備份。
